【裁判字號】    92,台上,779
【裁判日期】    920418
【裁判案由】    損害賠償
【裁判全文】
最高法院民事判決                                九十二年度台上字第七七九號
    上  訴  人  新聯交通有限公司
    法定代理人  楊 順 承
    訴訟代理人  許 明 德律師
                吳 芝 瑛律師
    被 上訴 人  甲○○○
                戊 ○ ○
                丙 ○ ○
                丁 ○ ○
                乙 ○ ○
    共      同
    訴訟代理人  張 榮 作律師
右當事人間請求損害賠償事件，上訴人對於中華民國八十九年九月二十九日台灣高等
法院高雄分院第二審判決（八十八年度上字第四二四號），提起上訴，本院判決如左
：
    主  文
原判決關於命上訴人與潘明忠連帶給付被上訴人甲○○○新台幣三萬四千三百三十三
元本息及該訴訟費用部分廢棄，發回台灣高等法院高雄分院。
其他上訴駁回。
第三審訴訟費用，關於駁回其他上訴部分，由上訴人負擔。
    理  由
本件被上訴人主張：第一審共同被告潘明忠係大營貨車司機，為從事駕駛業務之人，
於民國八十六年七月六日二十三時三十五分，駕駛靠行於上訴人之車牌號碼ＸＫ｜一
二０號、引擎號碼ＧＤ00000000號曳引車（肇事時懸掛ＸＳ｜六九０號車牌
），沿高雄縣岡山鎮○○○路行駛至該路彎裡高幹ＴＲ八十Ａ六十九號電桿前作迴轉
時，應注意汽車迴車前應暫停並顯示左轉燈光或手勢，看清無來往車輛並注意行人通
過始得迴轉之規定，且依當時又無不能注意之情形，竟疏於注意同向廖明義駕駛車號
ＯＨＥ｜０三五號重機車前來，而貿然迴轉，致廖明義閃煞不及而擦撞曳引車後人車
倒地，廖明義因此受頭部外傷、腦挫傷之傷害，送醫後延至八十六年七月七日九時三
十分不治死亡，被上訴人甲○○○、戊○○、丙○○、丁○○、乙○○分別為被害人
之妻子、子女，得請求支出之殯葬費、法定扶養費及慰撫金等情，求為命上訴人與第
一審共同被告潘明忠連帶給付被上訴人甲○○○新台幣（下同）一百三十一萬七千三
百二十元、戊○○五十萬元、丙○○六十六萬二千元、丁○○七十八萬八千元、乙○
○九十三萬二千元，並均加給法定遲延利息之判決（第一審判命潘明忠應給付被上訴
人甲○○○五十六萬九千四百八十元、戊○○二十萬元、丙○○二十四萬六千八百五
十七元、丁○○二十八萬九千五百四十五元、乙○○三十二萬八千七百四十五元，並
均加給定遲延利息，駁回被上訴人其餘之請求，被上訴人就其敗訴部分上訴第二審，
潘明忠對其敗訴部分，未據聲明不服，已告確定；原審就被上訴人上訴部分中，關於
上訴人部分命與潘明忠就第一審應給付之前述金額應連帶給付，駁回被上訴人其餘之
上訴，被上訴人對於原審為其敗訴判決部分，未據聲明不服）。
上訴人則以：依潘明忠所供述，可知本件車禍發生當時，潘明忠係由訴外人李宏益僱
用，李宏益再受僱於政益公司，潘明忠當時開的系爭貨車載運貨物是政益公司通知李
宏益，李宏益再轉知潘明忠去載貨，則潘明忠與李宏益間有僱傭關係，李宏益又與政
益公司有僱傭關係，則潘明忠與上訴人間並無僱傭關係，被上訴人依民法第一百八十
八條第一項請求上訴人與潘明忠負連帶損害賠償責任，已有未合，況上訴人已盡「靠
行」監督其職務之執行之相當注意。李宏益為犯法行為，掛上政益公司車牌，受僱於
政益公司，經政益公司通知，再轉知李宏益僱用潘明忠駕駛該車營業載運貨物，李宏
益為此犯法行為，當然不會事先告知上訴人，且加以隱匿事實，則上訴人自毋庸負責
等語，資為抗辯。
原審依審理之結果，以：被上訴人主張潘明忠係大營貨車司機，為從事駕駛業務之人
，於八十六年七月六日二十三時三十五分，駕駛李宏益靠行於上訴人之車牌號碼ＸＫ
｜一二０號、引擎號碼ＧＤ00000000號曳引車（肇事時懸掛ＸＳ｜六九０號
車牌），沿高雄縣岡山鎮○○○路行駛，駛至該路北嶺加油站時，擬穿越岡山北路中
央分向島左轉進入南向車快車道時，疏未注意即貿然駛出，與同向由廖明義駕駛車號
ＯＨＥ｜０三五重機車擦撞，致廖明義因閃煞不及人車倒地，廖明義因此受頭部外傷
、腦挫傷之傷害，送醫後延至八十六年七月七日九時三十分不治死亡，潘明忠因此被
判處有期徒刑一年十月之事實，業據被上訴人提出台灣高等法院高雄分院八十七年度
交上字第三五號刑事判決書一份為證，且為上訴人所不爭執，並經調取台灣高雄地方
法院八十六年度交訴字第一五八號案卷查明屬實，足認被害人因潘明忠之行為，致傷
重不治死亡，其死亡之結果與潘明忠之車禍肇事行為間有相當因果關係至明。被上訴
人主張被害人因潘明忠之車禍肇事行為致受傷死亡，堪信為真實。按受僱人因執行職
務，不法侵害他人之權利者，由僱用人與行為人連帶負損害賠償責任。但選任受僱人
及監督其職務之執行，已盡相當之注意或縱加以相當之注意，而仍不免發生損害者，
僱用人不負賠償責任。民法第一百八十八條第一項定有明文。而民法第一百八十八條
僱用人責任之規定，係為保護被害人而設，故此所稱之受僱人，應從寬解釋，不以事
實上有僱傭契約者為限。凡客觀上被他人使用為之服勞務而受其監督者，係受僱人。
亦即依一般社會觀念，認其人係被他人使用為之服務而受其監督之客觀事實存在，即
應認其人為該他人之受僱人。本件潘明忠所駕駛之肇事車輛，係李宏益靠行於上訴人
，為上訴人所不爭執，雖潘明忠實際上係受僱於李宏益，惟客觀上其所駕駛之肇事車
輛係登記於上訴人所有，得認上訴人為潘明忠之僱用人。且目前在台灣經營交通事業
之營利私法人，接受他人靠行（即出資人以該交通公司之名義購買車輛，並以該公司
名義參加營運），而向該靠行人（即出資人）收取費用，以資營運者，比比皆是，此
為週知之事實。是該靠行之車輛，在外觀上既屬該交通公司所有，乘客又無從分辨該
車輛是否他人靠行營運者，則乘客於搭乘時，祇能從外觀上判斷該車輛係某交通公司
所有，該車輛之司機即係受僱為該交通公司服勞務。按此種交通企業，既為目前台灣
社會所盛行之獨特經營型態，則此種交通公司，即應對廣大乘客之安全負起法律上之
責任。蓋該靠行之車輛，無論係由出資人自行駕駛，或招用他人合作駕駛，或出租，
在通常情形，均為該交通公司所能預見，苟該駕駛人係有權駕駛，在客觀上似應認其
係為該交通公司服勞務，而應使該交通公司負僱用人之責任，方足以保護交易之安全
。雖上訴人辯稱就受僱人之選任而言，潘明忠是李宏益所僱用，上訴人均未參與，又
肇事車輛ＸＫ｜一二０號車牌一面於八十六年六月二十七日九時三十分發現遺失，於
當日向高雄縣警察局岡山分局壽天派出所報案，上訴人並取下另一面號牌保管以繳交
監理機關辦理吊扣手續，該車車牌已被上訴人卸下保管，且扣住該車輛行照，靠行車
主李宏益自無法再駕駛該車營業，充其量祇能停放在保養廠為保養維修而已，足見上
訴人已盡「靠行」監督之相當注意，並且不准李宏益於吊扣期間使用該車輛營業云云
。惟查，上訴人既應得認為潘明忠之僱用人，則上訴人雖辯稱伊已扣住車牌及本件肇
事車輛之行照，其已盡相當之注意云云，然查縱扣住車牌及其行照，車體本身依舊屬
得行駛使用之狀態，且肇事車輛ＸＫ｜一二０號名義上既登記為上訴人所有，則上訴
人對其自應得有管理處分之權利，況上訴人並未具體舉證證明伊有如何明確「告知」
車主李宏益該車輛已不得使用，因此上訴人抗辯伊就監督已盡相當之注意，即無可採
。本件上訴人就本件損害之發生，自應連帶負賠償責任。而被上訴人甲○○○、戊○
○、丙○○、丁○○、乙○○分別為被害人廖明義之妻子、子女，有戶籍謄本一份在
卷可憑，被上訴人基於侵權行為之法律關係，訴請上訴人連帶損害賠償，於法自屬有
據。又按損害之發生或擴大，被害人與有過失者，法院得減輕賠償金額或免除之，民
法第二百十七條第一項定有明文。查本件所發生之車禍，係因潘明忠擬穿越中央分向
島左轉進入南向車快車道時，應注意該處係無號誌交岔路口，應注意減速慢行，且支
線道車應暫停該幹道車道先行，並注意車前狀況，採取必要之安全措施，且依當時又
無不能注意之情形，竟疏於注意即貿然駛出，除潘明忠有過失外，被害人廖明義未注
意車前狀況，致機車前端撞擊曳引車車頭左後側，致人車倒地。而依本件道路交通事
故調查報告表，碎玻璃散落在由南往北之外側快車道中央，沿該散落物往東北方向有
三十三點二公尺之刮痕，現場無煞車痕跡，機車車頭受損之情形判斷，堪認潘明忠曳
引車頭甫駛出加油站尚未完全穿越北向車道時，即遭未注意車前狀況之被害人廖明義
騎乘機車自左側直接撞擊，被害人於事故發生當時，顯亦未注意車前狀況，致未及煞
車，亦堪認定。而臺灣省高屏澎區車輛行車事故鑑定委員會鑑定意見書亦同此認定（
見台灣高雄地方法院檢察署八十六年度偵字第一六六０一號偵查卷所附鑑定意見書）
，經斟酌上開過失程度，認被害人廖明義就本件車禍之發生，應負三分之一之責任，
上訴人應連帶負三分之二責任。即被上訴人得請求之賠償金額，均應酌減三分之一。
茲就被上訴人請求之項目，逐一審酌如下：(一)關於殯葬費部分：被上訴人甲○○○主
張其因被害人廖明義死亡，支出殯葬費用共三十一萬七千三百二十元，固據提出收據
五張為證，然衡諸社會通常情況，其中之出殯鼓吹、入殮鼓吹、樂隊、司儀、禮生、
手續費、檢骨紅包、起火紅包、司機紅包、出葬客車、花毛巾、白毛巾、動棺紅包、
輓聯、電子琴、樂捐二萬元部分並非必需開支，應予剔除，至於其餘支出，則屬必需
之支出。是以被上訴人甲○○○支出之費用於二十五萬四千二百二十元範圍內，為合
理且必要，惟因負擔被害人三分之一之過失，故僅得請求上開款項之三分之二，即十
六萬九千四百八十元，被上訴人甲○○○請求十六萬九千四百八十元範圍內，應予准
許，逾此部分之請求，為無理由，應予駁回。(二)扶養費部分：被上訴人丙○○、丁○
○、乙○○係被害人之子，依民法第一千一百十四條第一項、第二項規定，為第一順
位之受扶養權利人，故依同法第一百九十二條第二項規定，上訴人自應對被害人之子
連帶負賠償責任。次按扶養之程度應按受扶養權利者之需要與負扶養義務者之經濟能
力及身分定之，民法第一千一百十九條設有明文；而扶養費數額應以被害人將來供給
扶養能力為準，不以子女此時須受扶養之生活狀況為準，查被上訴人丙○○、丁○○
分別係六十八年十月二十日、七十年七月二十九日、七十二年七月二十九日出生，事
故時距成年尚有受扶養之權利二年、四年及六年。被害人對於被上訴人丙○○、丁○
○、乙○○三人各於成年前有法定扶養義務，惟負扶養義務人尚有該三人之母甲○○
○一人，則該三人可得請求之扶養費為二分之一，依我八十六年度綜合所得稅扶養親
屬寬減額每人每年七萬二千元為標準計算，按霍夫曼式計算法扣除中間利息，再按被
害人過失程度為三分之一，潘明忠過失程度三分之二比例計算後，其一次請求之扶養
費，被上訴人丙○○為四萬六千八百五十七元，丁○○為八萬九千五百四十五元，乙
○○為十二萬八千七百四十五元。(三)精神慰撫金部分：被上訴人甲○○○係廖明義之
妻，於中年喪偶，精神上當甚為痛苦，其餘被上訴人均年幼遭喪父之痛，精神上亦相
當痛苦，經斟酌兩造之身分、地位、學識、經濟狀況及被害人有三分之一之過失等情
形，認被上訴人甲○○○請求之慰藉金以四十萬元為適當，被上訴人丙○○、丁○○
、戊○○各以二十萬元為適當，超過此部分慰藉金之請求尚屬無據，不能准許。綜上
所述，被上訴人甲○○○得請求之金額合計為五十六萬九千四百八十元，被上訴人戊
○○得請求之金額為二十萬元，被上訴人丙○○得請求之金額為二十四萬六千八百五
十七元，被上訴人丁○○得請求之金額為二十八萬九千五百四十五元，被上訴人乙○
○得請求之金額為三十二萬八千七百四十五元，爰命上訴人與第一審共同被告潘明忠
依前述金額連帶給付並均加給法定遲延利息之判決。
惟查原判決對於被上訴人甲○○○所請求之殯葬費中，關於岡榮企業社所出具之收據
（見第一審八十七年度交附字第六六號卷第十頁），其中所載之功德及用品三萬三千
元、進骨道士二千五百元、入殮道士二千五百元、引魂道士二千五百元、出葬道士二
千五百元、紙厝八千五百元，共計五萬一千五百元，似屬非殯葬必要費用，原審認屬
合理且必要費用，而未說明其理由，遽命上訴人對於部分殯葬費用計三萬四千三百三
十三元（計算方式51500 元〤2/3=34333 元）及其法定遲延利息，上訴人亦應連帶賠
償，尚有未合。上訴論旨，就上開部分指摘原判決不當，求予廢棄，為有理由。至原
判決其餘部分為上訴人敗訴之判決，經核於法並無違背。上訴論旨，徒就原審取捨證
據、認定事實之職權行使，指摘原判決此部分為不當，求予廢棄，為無理由。
據上論結，本件上訴為一部有理由，一部無理由。依民事訴訟法第四百七十七條第一
項、第四百七十八條第一項、第四百八十一條、第四百四十九條第一項、第七十八條
，判決如主文。
中      華      民      國    九十二    年      四      月     十八     日
                              最高法院民事第二庭
                                  審判長法官  劉  延  村
                                        法官  劉  福  聲
                                        法官  黃  秀  得
                                        法官  陳  國  禎
                                        法官  葉  勝  利
      右正本證明與原本無異
                                              書  記  官
中      華      民      國    九十二    年      四      月     三十     日


司法院資訊處製作；財團法人民間司法改革基金會備份。
